臺灣板橋地方法院民事判決　　　　　　　95年度訴字第2431號
原　　　告　美商花旗銀行股份有限公司
法定代理人　乙○○
訴訟代理人　甲○○
　　　　　　何岳儒律師
複 代理 人　戊○○
被　　　告　丙○○
　　　　　　丁○○○住臺北縣中.
上列當事人間撤銷買賣行為事件，本院於民國96年3 月29日言詞
辯論終結，判決如下：
    主  文
確認被告丙○○與丁○○○間就坐落臺北縣三峽鎮○○段八六三
地號土地，面積二千六百四十八點一六平方公尺，應有部分萬分
之十四，及同地段二０四四建號建物即門牌號臺北縣三峽鎮○○
路四四七號三樓之三房屋所有權全部所為之買賣契約不存在。
被告丁○○○應將上述土地及房屋所為之（台北縣樹林地政事務
所九二北樹地字第三四五０號及九二北樹建字第一０八二號）所
有權移轉登記，予以塗銷。
訴訟費用由被告負擔。
    事實及理由
甲、程序方面：
    本件原告起訴聲明：(一)被告丙○○與丁○○○間就坐落臺北
    縣三峽鎮○○段863 地號及同地段2044建號即門牌號臺北縣
    三峽鎮○○路447 號3 樓之3 之2 筆不動產，分別以買賣為
    原因所為之債權行為及移轉所有權之物權行為，均應予撤銷
    ；(二)被告丙○○與丁○○○間就坐落臺北縣三峽鎮○○段86
    3 地號及同地段2044建號即門牌號臺北縣三峽鎮○○路447
    號3 樓之3 之2 筆不動產，分別以買賣為原因，申請臺北縣
    樹林地政事務所以92年北樹地字第3450號、92年北樹建字第
    1082號所為之所有權移轉登記，均應予塗銷。嗣於訴訟程序
    進行中，經訴之追加、變更、撤回後，最終請求先位聲明：
    (一)確認被告丙○○與丁○○○間就坐落臺北縣三峽鎮○○段
    863 地號及同地段2044建號即門牌號臺北縣三峽鎮○○路44
    7 號3 樓之3 房屋所有權全部所為之買賣契約不存在；(二)被
    告丙○○與丁○○○間就坐落臺北縣三峽鎮○○段863 地號
    及同地段2044建號即門牌號臺北縣三峽鎮○○路447 號3 樓
    之3 之2 筆不動產，分別以買賣為原因，申請臺北縣樹林地
    政事務所以92年北樹地字第3450號、92年北樹建字第1082號
    所為之所有權移轉登記，均應予塗銷；備位聲明：(一)被告丙
    ○○與丁○○○間就坐落臺北縣三峽鎮○○段863 地號及同
    地段2044建號即門牌號臺北縣三峽鎮○○路447 號3 樓之3
    之2 筆不動產，分別以買賣為原因所為之債權行為及移轉所
    有權之物權行為，均應予撤銷；(二)被告丙○○與丁○○○間
    就坐落臺北縣三峽鎮○○段863 地號及同地段2044建號即門
    牌號臺北縣三峽鎮○○路447 號3 樓之3 之2 筆不動產，分
    別以買賣為原因，申請臺北縣樹林地政事務所以92年北樹地
    字第3450號、92年北樹建字第1082號所為之所有權移轉登記
    ，均應予塗銷。原告訴之追加、變更經核尚不甚礙被告之防
    禦及訴訟之終結，依民事訴訟法第255 條第1 項第7 款規定
    ，應予准許。
乙、實體方面：
一、原告主張：(一)被告丙○○與訴外人周成義於民國89年9 月14
    日共同擔任訴外人周建興之連帶保證人，並簽立「車輛貸款
    暨動產抵押契約」及「授權書」，向原告申請車輛貸款借款
    共計新臺幣（下同）54萬8,000 元。惟訴外人周建興自90年
    8 月7 日起即未依約按期繳納貸款本息，原告雖欲行使動產
    擔保之權利，仍迄今均無法尋覓標的物行使權利，因此目前
    仍有債權41萬0,214 元。訴外人周建興就上開借款債務，未
    依約繳付時即視同全部到期，而被告丙○○為其連帶保證人
    ，就上開不足額債權應同負連帶清償責任，茲訴外人周建興
    因未依約繳納借款，原告業經取得對2 人財產得為強制執行
    之執行名義（臺北地方法院90年度票字第29840 號本票裁定
    ）。然原告於調取訴外人周建興及被告丙○○其他所有之不
    動產欲聲請強制執行之際，始發現被告丙○○所有之臺北縣
    三峽鎮○○段863 地號土地，面積2,648.16平方公尺，應有
    部分萬分之14，及同地段2044建號建物即門牌號臺北縣三峽
    鎮○○路447 號3 樓之3 之2 筆不動產（下稱系爭不動產）
    ，業於92年2 月14日以買賣為原因，移轉所有權登記予被告
    丁○○○之情事，因被告丙○○與丁○○○為姊妹關係，依
    一般社會通念，其等間之買賣應係無償行為，實無買賣價款
    之支付，且被告間之買賣行為，在訴外人周建興逾期還款即
    90年8 月7 日之後，誠難令人信服被告間確有債權債務或給
    付金錢之關係，是被告間之買賣行為應屬通謀虛偽意思表示
    ，其買賣契約無效。又本件被告間依無效之意思表示所為之
    物權移轉登記，自應予以塗銷並回復原狀，且原告為被告丙
    ○○之債權人，被告丙○○竟怠於行使回復原狀權利，爰依
    民法第242 條之規定，行使代位權，請求被告丁○○○塗銷
    所有權登記，回復為被告丙○○所有等語。並為先位聲明：
    判決如主文第1 、2 項所示。(二)被告丙○○以房屋所有權無
    償贈與被告丁○○○，用為脫免對於原告之債務，則被告間
    之無償行為，使被告丙○○之積極財產顯形減少，並致原告
    債權無法獲償，其詐害原告債權之意圖甚明，且被告丙○○
    就前述借貸契約既為訴外人周建興之連帶保證人，系爭土地
    及建物為被告丙○○之責任財產，惟其竟以假買賣為原因移
    轉登記予被告丁○○○名下，導致被告丙○○之積極財產顯
    形減少，使原告債權無法獲償，其行為顯已害及原告之債權
    。況依一般社會通念，若屬給付金錢之買賣行為，標的業經
    移轉登記，則他項權利亦會隨同變更，何以系爭土地建物雖
    經移轉登記予被告丁○○○，惟土地建物他項權利部即抵押
    權部分之債務人仍為被告丙○○，而未變更登記為被告丁○
    ○○，顯為被告間通謀虛偽意思表示藉將所有權移轉登記予
    被告丁○○○，並約定仍由被告丙○○負擔抵押權之債務。
    退萬步言，縱被告能證明渠等問就系爭土地及建物之移轉為
    有對價之支付，屬有償行為，然被告丙○○與丁○○○間為
    親屬關係，渠等間關係親密，對於被告丙○○所負之連帶保
    證債務未予清償，自屬知之甚詳，故被告丙○○與丁○○○
    2 人於行為時，亦屬明知其所為之買賣行為損害原告之權利
    ，原告亦得聲請本院撤銷該等買賣行為，則原告依民法第24
    4 條第1 項、第2 項之規定，請求本件撤銷之訴，自有理由
    等語。並為備位聲明：(一)被告丙○○與丁○○○間就坐落臺
    北縣三峽鎮○○段863 地號及同地段2044建號即門牌號臺北
    縣三峽鎮○○路447 號3 樓之3 之2 筆不動產，分別以買賣
    為原因所為之債權行為及移轉所有權之物權行為，均應予撤
    銷；(二)被告丙○○與丁○○○間就坐落臺北縣三峽鎮○○段
    863 地號及同地段2044建號即門牌號臺北縣三峽鎮○○路44
    7 號3 樓之3 之2 筆不動產，分別以買賣為原因，申請臺北
    縣樹林地政事務所以92年北樹地字第3450號、92年北樹建字
    第1082號所為之所有權移轉登記，均應予塗銷。
二、被告則以：被告丙○○因遭倒會而積欠債務，另因遭逢車禍
    而無法工作，被告丁○○○為被告丙○○之姐，因而借予被
    告丙○○150 萬元以償還債務，是被告丙○○為償還被告丁
    ○○○所借予之150 萬元，即將系爭不動產以110 萬元之價
    格售予被告丁○○○，並完成所有權移轉登記，絕無脫產之
    意思，且原告要求被告丙○○一次給付40多萬元，其實無資
    力等語，資為抗辯。並均聲明：駁回原告之訴。
三、原告主張被告丙○○與訴外人周成義於89年9 月14日共同擔
    任訴外人周建興之連帶保證人，向原告申請車輛貸款借款共
    計54萬8,000 元，然訴外人周建興自90年8 月7 日起即未依
    約按期繳納貸款本息，迄今仍有41萬0,214 元尚未清償，且
    被告丙○○所有之系爭不動產，已於92年2 月14日以買賣為
    原因，移轉所有權登記予被告丁○○○之事實，業據原告提
    出車輛貸款暨動產抵押契約、授權書、土地建物謄本及不動
    產異動索引影本各1 份為證，且為原告所不爭執，固堪認為
    真實。惟兩造對於被告2 人間就系爭不動產所為之買賣，是
    否出於通謀虛偽意思表示則存有爭執，此即為本件所應審究
    者。經查：
  (一)按當事人主張有利於己之事實者，就其事實有舉證之責任，
    民事訴訟法第277 條前段定有明文。次按確認法律關係不存
    在之訴，如被告主張其法律關係存在時，應由被告負舉證責
    任，最高法院著有42年臺上字第170 號判例可資參照。
  (二)被告丙○○抗辯其因遭倒會，而積欠大筆債務，被告丁○○
    ○借予其150 萬元用以清償債務，其為償還被告丁○○○15
    0 萬元，而將系爭不動產以110 萬元價格售予被告丁○○○
    ，固業據被告2 人提出診斷證明書、互助會會單名冊影本各
    1 份、本票影本22張為證，然上開物證至多僅得證明被告丙
    ○○確有遭逢車禍受傷及召集互助會之事實，惟尚不足以證
    明被告丁○○○確有借予被告丙○○150 萬元，且被告丙○
    ○為償還其所積欠被告丁○○○債務，而與丁○○○訂立買
    賣契約之事實。
  (三)又被告丁○○○於本院審理時辯稱：伊與被告丙○○為姊妹
    ，伊所交付予丙○○之150 萬元均為標會所得來之金錢，伊
    是偷偷去標會，先生並不知情，且交付金錢予被告丁○○○
    時，均相約於外面交錢，無人知情云云（參見本院96年1 月
    15日言詞辯論筆錄），而被告丙○○亦於本院審理時辯稱：
    我們都是當面拿現金，沒有匯款的證據云云（參見本院96年
    1 月15日言詞辯論筆錄），惟衡情150 萬元之數額並非小額
    ，社會一般民眾若欲借予他人150 萬元之金錢，雙方縱未書
    立借據，亦多選擇得留下提款或匯款記錄之交付方式，防免
    日後之金錢債務糾紛，且親人間之金錢借貸，亦多循上開模
    式處理，但被告2 人卻均供稱兩人間之金錢借貸均係私下為
    之，無任何物證及人證可資證明，此與社會一般大眾為防免
    金錢債務糾紛而採取之借款模式不符，是被告2 人所辯顯然
    無據，且與常情有違，乃為臨訟卸責之詞，不足採信。
  (四)綜上所述，原告依其所提出之種種物證，並主張被告丙○○
    與丁○○○為姊妹關係，依一般社會通念，其等間之買賣應
    係無償行為，實無買賣價款之支付，且被告間之買賣行為，
    在訴外人周建興逾期還款即90年8 月7 日之後，難認被告間
    確有債權債務或給付金錢之關係，是被告間之買賣行為應屬
    通謀虛偽意思表示，即非無據，自堪信為真實。
四、從而，本件被告丙○○與丁○○○就系爭不動產所為之買賣
    既係出於通謀虛偽意思表示而為，依民法第87條第1 項前段
    規定，該意思表示無效，是其2 人間就系爭不動產所為之買
    賣及移轉登記行為均屬無效，被告丙○○自得請求被告丁○
    ○○將已為之不動產所有權登記予以塗銷，以回復原狀。今
    被告丙○○迨於行使該項權利，原告為保全對被告丙○○之
    債權，依民法第242 條規定，以自己之名義代位行被告丙○
    ○上開權利，訴請被告丁○○○應將系爭不動產以買賣為原
    因，由臺北縣樹林地政事務所以92年北樹地字第3450號、92
    年北樹建字第1082號所辦理之所有權移轉登記予以塗銷，為
    有理由，應予准許。又原告前開請求既經准許，則其另以民
    法第244 條規定訴請撤銷被告2 人所為系爭買賣之債權及物
    權行為，並塗銷系爭不動產移轉登記之備位請求，即均無審
    究必要，併予敘明。
五、本件事證已臻明確，兩造其餘攻擊防禦方法及未經援用之證
    據，經審酌後，核與判決結果不生影響，爰不一一論述。
六、訴訟費用負擔之依據：民事訴訟法第78條、第85條第1 項前
    段。
中　　華　　民　　國　　96　　年　　4 　　月　　12　　日
                  民事第二庭    法　官  連士綱
以上正本係照原本作成
如對本判決上訴，須於判決送達後20日內向本院提出上訴狀
中　　華　　民　　國　　96　　年　　4 　　月　　14　　日
                    　　　　　　書記官　李宏明
